【裁判字號】    94,上易,875
【裁判日期】    950126
【裁判案由】    分配表異議之訴
【裁判全文】
臺灣高等法院民事判決                 94年度上易字第875號
上  訴  人  國泰世華商業銀行股份有限公司
法定代理人  乙○○
訴訟代理人  丙○○
            丁○○
            戊○○
被  上訴人  甲○○
上列當事人間分配表異議之訴事件，上訴人對於中華民國94年9
月20日臺灣臺北地方法院94年度訴字第1312號第一審判決提起上
訴，本院於95年1月17日言詞辯論終結，判決如下：
    主      文
原判決廢棄。
被上訴人在第一審之訴駁回。
第一、二審訴訟費用由被上訴人負擔。
    事實及理由
一被上訴人主張：原審法院民事執行處93年度民執公字第28600
  號強制執行事件（下稱系爭執行事件），上訴人為第1順位抵
  押權人，伊為第2順位抵押權人，因上訴人所陳報之債權額新
  臺幣（下同）699萬4,573元，其中本金200萬元（下稱系爭200
  萬元）乃債務人林玉女於向上訴人設定600萬元本金最高限額
  抵押權（下稱系爭最高限額抵押權）以前所積欠之債務，應屬
  普通債權，非為該抵押權效力所及；況該抵押權設定契約為定
  型化契約條款，有違消費者保護法及其施行細則，且合於民法
  第247條之1第4款規定，對於林玉女自屬無效。原審法院民事
  執行處委託執行之台灣金融資產服務股份有限公司（下稱金融
  服務公司）於94年1月6日製作之分配表（下稱第1次分配表）
  未將系爭200萬元列入優先受償範圍，實屬正當。詎金融服務
  公司竟因上訴人聲明異議，即修正第1次分配表為94年1月27日
  分配表（下稱第2次分配表），將系爭200萬元列入優先受償範
  圍，於法未合。爰提起分配表異議之訴，求為判決第2次分配
  表對上訴人分配595萬8,381元之債權額，應減為516萬9,427元
  ，並將所減少之78萬8,954元改分配予伊，其中分配與伊之債
  權額為78萬2,643元，執行費用額為6,311元等語。
二上訴人則以：伊於94年1月28日對第1次分配表聲明異議，金融
  服務公司因而更正為第2次分配表，被上訴人遲至94年3月4日
  始為反對陳述，顯已逾期，依強制執行法第40條之1第2項規定
  ，應視為被上訴人同意依第2次分配表實施分配，該異議程序
  應終結，被上訴人不得提起分配表異議之訴。又林玉女於設定
  系爭最高限額抵押權予伊以前，固對伊負有系爭200萬元債務
  ，惟林玉女於設定該抵押權後既未清償，且法無明文最高限額
  抵押權無效，則依系爭最高限額抵押權設定契約書約定，系爭
  200萬元債權自為系爭最高限額抵押權效力所及，是第2次分配
  表將系爭200萬元列入優先受償範圍而分配，洵屬正當等語為
  辯。
三原審為被上訴人全部勝訴之判決，即判准系爭執行事件第2次
  分配表對上訴人分配595萬8,381元之債權額，應減為516萬9,
  427元，並將其減少之78萬8,954元改分配予被上訴人，其中分
  配與被上訴人之債權額為78萬2,643元，執行費用額為6,311元
  。上訴人提起上訴，上訴聲明為：
  (一)原判決廢棄。
  (二)被上訴人在第一審之訴駁回。
  被上訴人則聲明：上訴駁回。
四被上訴人主張其對第2次分配表聲明異議及提起本件分配表異
  議之訴，均未逾期且合法等語，惟為上訴人所否認，經查：
  (一)按「債權人或債務人對於分配表所載各債權人之債權或分配
    金額有不同意者，應於分配期日一日前，向執行法院提出書
    狀，聲明異議。前項書狀，應記載異議人所認原分配表之不
    當及應如何變更之聲明。」、「執行法院對於前條之異議認
    為正當，而到場之債務人及有利害關係之他債權人不為反對
    之陳述或同意者，應即更正分配表而為分配。異議未依前項
    規定終結者，應就無異議之部分先為分配。」、「依前條第
    一項更正之分配表，應送達於未到場之債務人及有利害關係
    之他債權人。前項債務人及債權人於受送達後三日內不為反
    對之陳述者，視為同意依更正分配表實行分配。其有為反對
    陳述者，應通知聲明異議人。」、「異議未終結者，為異議
    之債權人或債務人，得向執行法院對為反對陳述之債權人或
    債務人提起分配表異議之訴。但異議人已依同一事由就有爭
    執之債權先行提起其他訴訟者，毋庸再行起訴，執行法院應
    依該確定判決實行分配。債務人對於有執行名義而參與分配
    之債權人為異議者，僅得以第十四條規定之事由，提起分配
    表異議之訴。聲明異議人未於分配期日起十日內向執行法院
    為前二項起訴之證明者，視為撤回其異議之聲明；經證明者
    ，該債權應受分配之金額，應行提存。」強制執行法第39條
    、第40條、第40條之1、第41條第1、2、3項分別定有明文。
  (二)債務人林玉女於92年10月6日以其所有不動產為向上訴人借
    款之擔保，設定系爭最高限額抵押權，嗣林玉女未依約攤還
    本息，尚積欠499萬4,573本息及違約金，經上訴人聲請取得
    拍賣抵押物裁定，並據以聲請強制執行，原審法院執行處即
    委託金融服務公司執行系爭執行事件，金融服務公司於94
    年1月6日製作第1次分配表，並未將系爭200萬元列入優先受
    償範圍，且定於94年2月25日實行分配，被上訴人已先後於
    94年1月26日、94年1月28日對第1次分配表聲明異議，金融
    服務公司乃於94年1月27日函知兩造、林玉女及其他債權人
    ，第1次分配表作廢，並更正為第2次分配表，將系爭200萬
    元列入優先受償範圍，且定於94年3月7日實施分配等情，業
    經本院調閱系爭執行事件卷、金融服務公司93年度北金拍字
    第317號拍賣抵押物執行事件卷查明無誤，並經證人即前金
    融服務公司職員己○○於94年12月12日到庭結證屬實（見本
    院卷第44頁）。經核金融服務公司作廢第1次分配表，更正
    為第2次分配表，固係因上訴人之聲明異議而為，惟此乃金
    融服務公司認為第1次分配表有錯誤，逕為更正之便宜措施
    ，此觀第1次分配表已作廢，且分配期日亦變動自明，尚與
    強制執行法第40條、40條之1所定情形不同。嗣被上訴人於
    94年2月2日收受第2次分配函，既於94年3月7日第2次分配期
    日前之94年3月3日具狀對第2次分配表聲明異議，並於94年3
    月15日提起本件分配表異議之訴，均無逾強制執行法第39條
    第1項、第41條第3項所定期間，自屬合法。上訴人所稱被上
    訴人於94年3月4日始為反對陳述，已逾強制執行法第40條之
    1第2項所定期間云云，顯係誤解前揭規定及實務作法，且依
    上訴人所言，應提起分配表異議之訴者，反而係對第1次分
    配表聲明異議之上訴人，更非妥適，要無足取。
五被上訴人另主張系爭最高限額抵押權契約為定型化契約條款，
  有違消費者保護法及其施行細則，且合於民法第247條之1第4
  款規定而無效；又系爭200萬元僅係普通債權，非為系爭最高
  限額抵押權效力所及，第2次分配表不應將之列為優先受償權
  等語，則為上訴人所否認，並以前詞置辯。經查：
  (一)按所謂最高限額之抵押契約，係指所有人提供抵押物，與債
    權人訂立在一定金額之限度內，擔保現在已發生及將來可能
    發生之債權之抵押權設定契約而言。此種抵押權所擔保之債
    權，除訂約時已發生之債權外，即將來發生之債權，在約定
    限額之範圍內，亦為抵押權效力所及（最高法院66年台上字
    第1097號判例參照）。系爭最高限額抵押權設定契約書（21
    ）「申請登記以外之約定事項」記載：「……二抵押物提供
    人提供本抵押物之擔保範圍，依照下列規定：……2.為債務
    人對抵押權人現在（包括過去所負現在尚未清償）及將來所
    負在本抵押權設定契約書所定債權最高限額內之各項借款、
    票據、保證、係息、遲延利息、違約金、抵押權人所墊付抵
    押物之保險費、實施抵押權之費用、對債務人取得執行名義
    之費用、及其他債務人應負擔之法律程序費用，與因債務不
    履行而發生之損害賠償及其他一切債務，其餘悉依債務人與
    抵押權人另訂之『約定書』有關約定辦理。」等字（見原審
    卷第26頁），可知債務人林玉女已與上訴人約明系爭最高限
    額抵押權包括擔保現在之債權且經登記，系爭200萬元債權
    縱係在系爭最高限額抵押權存續期間開始前所生，然於雙方
    約定時既未清償，又予特約包括在內，自在擔保範圍內。則
    第2次分配表將系爭200 萬元列為優先受償權而分配，洵屬
    合法。
  (二)次按基於契約自由原則，借款人向銀行提出借款之要約時，
    銀行並無承諾之義務，尚須審酌借款人之資力、信用及是否
    提供相當擔保，作為是否放款之依據，對於信用不佳或未提
    供擔保者，銀行通常均拒絕放款。而就銀行言，其若能獲得
    最高限額抵押權為擔保，則所冒之風險較低，其對於借款人
    之放款意願較高，借款人亦能以較優惠之條件獲得融資。關
    於所設定抵押權之種類，其存續期間，所擔保債務之範圍，
    則當事人均可自由決定。故銀行以借款時有否擔保及所擔保
    之範圍及效力等事項，考量是否放款，無顯失公平之可言（
    最高法院92年度台上字第429號判決參照）。本件債務人林
    玉女於向上訴人借款時，經上訴人評估風險後，同意林玉女
    提供其所有不動產設定系爭最高限額抵押權而放款，林玉女
    因此受有貸得款項之利益，上訴人之債權亦獲保障，依前揭
    說明，林玉女與上訴人簽訂系爭最高限額抵押權設定契約書
    ，並無顯失公平可言，自無民法第247條之1規定之適用。況
    林玉女向未主張上訴人未予其合理審閱上開契約之期間，被
    上訴人自無越俎代庖之餘地，尚難徒以上開契約有定型化契
    約條款，即遽謂其違反消費者保護法第12條第2項第1款及其
    施行細則第11條第2項、第12條、第14條第4款之規定而無效
    。至被上訴人所引財政部函，僅係督促金融機構注意有關擔
    保約款文字須符合相關法令及誠信公平原則，另民法物權編
    修正草案第881條之1更將最高限額抵押權予以明文化，均難
    為有利於被上訴人之認定。是被上訴人此部分之主張，自無
    可採。
六從而，被上訴人依強制執行法第41條規定，求為判決第2次分
  配表對上訴人分配595萬8,381元之債權額，應減為516萬9,427
  元，並將所減少之78萬8,954元改分配予其，為無理由，應予
  駁回。原審為上訴人敗訴之判決，尚有未洽。上訴意旨指摘原
  判決不當，求予廢棄改判，為有理由。爰由本院予以廢棄改判
  ，如主文第2項所示。又兩造其餘之攻擊或防禦方法及未經援
  用之證據，經本院斟酌後，認為均不足影響本判決之結果，自
  無逐一詳予論駁之必要，併此敘明。
七據上論結，本件上訴為有理由，依民事訴訟法第450條、第78
  條，判決如主文。
中    華    民    國    95    年    1     月    26    日
                  民事第十六庭  審判長法  官  沈方維
                                      法  官  湯美玉
                                      法  官  張競文
正本係照原本作成。
不得上訴。
中    華    民    國    95    年    1     月    27    日
                                      書記官   賴淑真


司法院資訊處製作；財團法人民間司法改革基金會備份。
